【裁判字號】    95,台上,7325
【裁判日期】    951229
【裁判案由】    常業重利
【裁判全文】
最高法院刑事判決            九十五年度台上字第七三二五號
上  訴  人  甲○○
            乙○○
            丙○○
上列上訴人等因常業重利案件，不服台灣高等法院台南分院中華
民國九十五年九月二十一日第二審判決（九十五年度上訴字第六
００號，起訴案號：台灣台南地方法院檢察署九十三年度營偵字
第一０七八號），提起上訴，本院判決如下：
    主  文
原判決撤銷，發回台灣高等法院台南分院。
    理  由
本件原判決認定上訴人甲○○、乙○○、丙○○三人基於常業重
利之共同犯意聯絡，自民國九十二年九月間起，以甲○○為首，
出資新台幣（下同）一百萬元，以其所有台南縣東山鄉○○路○
段一一六巷八號住處經營地下錢莊，並以每月七、八萬元之代價
，僱用乙○○負責放款審核、催繳及收帳等，以每月二、三萬元
之代價（或每二、三天二、三千元），僱用丙○○擔任收帳保鑣
，提供其所有東山鄉住處供丙○○使用，丙○○因而經常與甲○
○、乙○○二人一起前往收帳，並以收取重利為生活之資，甲○
○為推展業務，並在自由時報廣告欄上刊載「有工作、來就借、
身分證、0000000000、張先生」廣告，及發放「00
00000000、洽李先生」之名片，廣為周知，並自該時起
，於原判決附表一所示時、地，乘該附表一所示黃神全等借款人
之急迫之際，以每放款一萬元，十天為期，每月三期，每期收取
利息一千元，即相當於如原判決附表一所載利息即月息百分之三
十等計息方式，貸款予該附表一所示之人，取得與原本顯不相當
之重利（詳如附表所記載）並以之為業。甲○○等人除要求借款
人留存身分證外（或土地所有權狀、健保卡、駕駛執照、行車執
照、營業登記證等文件），並要求借款人簽立本票供作擔保。嗣
經台灣台南地方法院檢察署檢察官指揮台南縣警察局搜索上址，
當場扣得甲○○等所有如原判決附表三所示物品，始查知上情等
情。因而撤銷第一審判決，改判論處上訴人等共同乘他人急迫，
貸以金錢，而取得與原本顯不相當之重利為常業罪刑，固非無見
。
惟查：(一)、有罪之判決書，須將法院依職權認定之犯罪事實，詳
記於事實欄，然後於理由內逐一說明其憑以認定之證據，使事實
與理由兩相一致，始稱適法；倘若事實記載與理由說明或卷內證
據資料不相符合，或事實記載先後兩歧，或理由說明互生齟齬，
均屬判決理由矛盾，其判決當然為違背法令。原判決事實欄記載
上訴人等係自九十二年九月間起為常業重利犯行，但原判決附表
一編號３之、、所載之常業重利犯行時間分別為九十一年
六、七月間、九十一年間及九十二年八月間，均在九十二年九月
之前，足見原判決此部分事實之記載前後兩歧，難謂適法。(二)、
原判決附表一編號４記載上訴人等對陳燕玲為重利犯行時間為九
十三年二月二十三日一次貸予二十八萬元等情。惟陳燕玲於警詢
時稱：「因我當時急著要用錢要付信用卡的錢，所以才向地下錢
莊借款應急。陸陸續續共借新台幣二十八萬元」等語（見警卷(二)
第九十三頁），且其借款時所簽發之本票發票日分別為九十三年
二月二十三日、同年三月三十日及同年五月十三日，票號亦非連
續（見警卷(二)第九十八、九十九頁），足徵陳燕玲應非於九十三
年二月二十三日一次借二十八萬元，原判決此部分事實之認定與
卷內資料不盡相符，亦有違誤。(三)、原判決依憑甲○○及乙○○
於警詢時之供述，作為認定上訴人丙○○犯罪證據之一。惟按刑
事審判上之共同被告，係為訴訟經濟等原因，由檢察官或自訴人
合併或追加起訴，或由法院合併審判所形成，其間各別被告及犯
罪事實仍獨立存在。故共同被告對於其他共同被告之案件而言，
為被告以外之第三人，本質上屬於證人，為確保被告對證人之詰
問權，證人於審判中，應依法定程序，到場具結陳述，並接受被
告之詰問，其陳述始得作為認定被告犯罪事實之判斷依據。刑事
訴訟法於九十二年二月六日經總統公布增訂第二百八十七條之二
規定：「法院就被告本人之案件調查共同被告時，該共同被告準
用有關人證之規定。」，並於同年九月一日施行。本件卷查第一
審及原審就丙○○部分，在審判中，對共同被告甲○○及乙○○
之調查，均未命其等立於證人地位而為陳述，使上訴人丙○○有
與其等對質並詰問其等現在與先前陳述之瑕疵之機會，丙○○之
對質詰問權即無從行使，其踐行之訴訟程序自屬違法。(四)、原判
決認定甲○○自九十二年九月間起經營地下錢莊，為重利犯行，
並僱用丙○○擔任收款保鑣等情。然依卷附台灣高等法院被告前
科紀錄表所載，上訴人丙○○自九十二年十月二十日入監，至九
十二年十二月三十一日移送勒戒，於九十三年一月十九日因無繼
續施用毒品傾向出所（見原審卷第三十六頁），依此，丙○○自
不可能自九十二年十月二十日至九十三年一月十八日參與本件常
業重利犯行，原判決竟認丙○○此段期間亦參與犯罪，即與卷內
資料不符，亦有判決理由矛盾之違法。(五)、原判決附表一編號
之借款人杭玉芬於原審具結證稱：伊向上訴人等借二萬元，一萬
元之利息十天為一千元等語（見原審卷第一一八頁），其所述與
其於警詢時所稱：借款之第一期月息四十五分，第二期以後月息
二十二分五厘等情（見警卷(二)第一六六頁）不符，原判決採信其
警訊中之陳述，而不採其於原審之供述。惟依刑事訴訟法第一百
五十九條之二之規定，被告以外之人（含共同被告、共犯、證人
、鑑定人、被害人等）於檢察事務官、司法警察官或司法警察調
查中所為之陳述，與審判中不符時，其先前之陳述具有較可信之
特別情況，且為證明犯罪事實存否所必要者，得為證據。故被告
以外之人於審判中之陳述與其先前在檢察事務官、司法警察官或
司法警察調查中所為陳述不符時，其先前陳述必須具備特別可信
性及必要性兩項要件，始得作為證據。而所稱「具有較可信之特
別情況」係屬於證據能力之要件，法院應比較其前後陳述時之外
在環境及情況，以判斷何者較為可信，倘採用先前不一致陳述為
判決基礎時，並應明其理由。原判決採用杭玉芬警詢時之供述
，並未明其理由，亦有未合。上訴意旨指摘原判決違法，尚非
全無理由，應認有發回更審之原因。又原判決理由欄不另為無
罪諭知部分，基於審判不可分原則，應併予發回。
據上論結，應依刑事訴訟法第三百九十七條、第四百零一條，判
決如主文。
中    華    民    國  九十五  年   十二   月  二十九  日
                      最高法院刑事第九庭
                          審判長法官  陳  正  庸
                                法官  賴  忠  星
                                法官  王  居  財
                                法官  林  開  任
                                法官  林  立  華
      本件正本證明與原本無異
                                      書  記  官
中    華    民    國  九十六  年    一    月    九    日
                                                      Ｅ


司法院資訊處製作；財團法人民間司法改革基金會備份。
